【裁判字號】    98,上訴,1493
【裁判日期】    990107
【裁判案由】    家暴殺人未遂
【裁判全文】
臺灣高等法院高雄分院刑事判決        98年度上訴字第1493號
上  訴  人
即  被  告  甲○○
選任辯護人  陳彥勝律師
上列上訴人因家庭暴力殺人未遂案件，不服臺灣屏東地方法院98
 年 度訴字第442 號中華民國98年8 月31日第一審判決（起訴案
號：臺灣屏東地方法院檢察署98年度偵字第1015號），提起上訴
，本院判決如下：
     主  文
上訴駁回。
     事實及理由
一、本案經本院審理結果，認第一審判決認事用法及量刑均無不
    當，應予維持，並引用第一審判決書記載之事實、證據及理
    由。
二、被告上訴意旨，雖指稱：伊罹患有精神官能症等症，酒後受
    刺激容易失控，致有自殘或傷人之行為。而伊之太太於案發
    之前對其說，伊長這麼壯為什麼不去工作，整天在家，伊聽
    了這句話受刺激後，才拿起水果刀砍殺伊太太。原審未能審
    酌伊係精神官能憂鬱症患者，犯罪時所受之刺激，遽予量處
    重刑，確有違誤之處云云。
三、惟查被告僅因細故與其妻杜惠幸發生口角，竟基於違反保護
    令、殺人之犯意，在其住處內，出手猛力掐住杜惠幸、將之
    壓制於客廳椅子上，旋以該水果刀擊刺杜惠幸之背部兩側各
    1 刀，再以該菜刀揮砍杜惠幸之頭部、臉部數刀、左肩 2刀
    、左上臂1 刀、左大腿靠近鼠蹊處2 刀，而違反前揭保護令
    之規定，且甲○○因欲置人於死地，行兇力道猛烈、急促，
    致上開水果刀之刀身與刀柄斷分為二，暨杜惠幸頭部遭砍落
    一地頭髮、傷勢出血溢流佈於客廳，造成雙側背部穿刺傷併
    雙側氣血胸，左前臂撕裂傷併韌帶斷裂，多處頭皮撕裂傷、
    臉骨骨折併撕裂傷及左大腿撕裂傷等嚴重傷勢。足見被告之
    犯罪手段，至為凶狠。又原審將被告送請屏東醫院鑑定案發
    時之辨識能力，經鑑定結果認；依據被告病史，其雖有精神
    官能性憂鬱症、酒精依賴等病狀，但並未出現幻覺、錯覺、
    妄想等足以影響行為判斷能力之情形，且測試結果亦無顯著
    之認知功能障礙，另案發當天被告亦未出現酒精中毒症狀，
    尚無受酒精作用而影響其判斷能力或現實區辨力之情形等語
    ，有該院98年7 月24日屏安醫字第0980244 號函覆精神鑑定
    報告書1 份附卷為憑（見原審卷第88頁），足見被告行為時
    並無酒後辨識能力顯著減低之情事，則被告稱：伊酒後受刺
    激容易失控云云，尚屬無據。
四、原審因而審酌被告前於92年間，即有持剪刀、菜刀揮舞恐嚇
    ，以木板毆打生父崔文華之暴行，經原審以92年度潮簡字第
    359 號判處有期徒刑4 月確定，並於93年8 月16 日 執行完
    畢，再於93年間，另有毆打配偶杜惠幸之違反保護令暴行，
    經原審以93年度簡字第1698號判處有期徒刑3 月確定，並於
    94年4 月8 日執行完畢，有上開前案紀錄資料、該等判決書
    在卷可參（見原審卷第5 頁、第119 頁以下），顯見被告素
    行不佳，然其迭受判刑、執行，卻未收警惕之效，一再漠視
    法治，且被告之前科俱為對親人施暴，益見其無視倫常、不
    知珍惜家庭親情之可貴；再被告屢因細故與人發生衝突，一
    再循暴力途徑解決，足見其行事衝動、性情不佳，進而犯下
    本起殺人案件，自應嚴懲；又被告明知保護令之內容與效力
    ，卻未恪守謹遵，罔顧法規範防治家庭暴力行為及保護被害
    人權益之旨，而以殺人方式為加害、騷擾手段，無疑重創法
    院所發保護令之尊嚴，確屬不該；兼衡本件被害人所受傷勢
    嚴重、幾乎喪命，幸因及時送醫診治，始免於難，則觀被害
    人遭蒙配偶砍殺之劫，所受震撼至大、身心靈受創俱深，堅
    詞表示不願諒解、懇求訴諸法辦等情（見原審卷第24頁以下
    ），足見被告侵害法益程度嚴重、犯罪後果影響不輕；惟念
    及被告犯後坦承犯行，態度尚非惡劣等一切情狀，量處有期
    徒刑8 年，以資懲儆。經核原判決認事用法並無不合，量刑
    亦屬適度。被告上訴意旨，仍執前詞，指摘原判決量刑過重
    不當，難認有理由，應予駁回。
據上論斷，應依刑事訴訟法第368條、第373條，判決如主文。
本案經檢察官陳建年到庭執行職務。
中    華    民    國     99     年    1   月    7     日
                  刑事第九庭    審判長法  官  莊秋桃
                                      法  官  范惠瑩
                                      法  官  謝宏宗
以上正本證明與原本無異。
如不服本判決應於收受本判決後10日內向本院提出上訴書狀，其
未敘述上訴理由者，並得於提起上訴後10日內向本院補提理由書
狀（均須按他造當事人之人數附繕本）「切勿逕送上級法院」。
中    華    民    國    99    年     1     月    11   日
                                      書記官  蘇恒仁
附錄本件判決論罪科刑法條：
中華民國刑法第271條第2項、第1項
（普通殺人罪）
殺人者，處死刑、無期徒刑或10 年以上有期徒刑。
前項之未遂犯罰之。
臺灣屏東地方法院刑事判決               98年度訴字第442號
公  訴  人  臺灣屏東地方法院檢察署檢察官
被      告  甲○○  男  34歲（民國○○年○月○日生）
                    身分證統一編號：Ｚ000000000號
                    住屏東縣林邊鄉○○路146之2號
                    （在押）
選任辯護人  陳彥勝律師
上列被告因家庭暴力殺人未遂案件，經檢察官提起公訴（98年度
偵字第1015號），本院判決如下：
    主  文
甲○○殺人未遂，累犯，處有期徒刑捌年。褫奪公權肆年。
    事  實
一、甲○○前於民國93年間，因違反保護令案件，經本院以93年
    度簡字第1698號判處有期徒刑3 月確定，並於94年4 月8 日
    執行完畢。緣甲○○與杜惠幸係夫妻，其等為家庭暴力防治
    法第3 條第1 款所定家庭成員關係。因甲○○前有辱罵、傷
    害杜惠幸等行為，於97年10月31日經本院核發97年度家護字
    第575 號民事通常保護令，諭令甲○○不得對杜惠幸實施身
    體或精神上不法侵害、直接或間接為騷擾之聯絡行為，保護
    令有效期間為1 年。詎甲○○僅因細故與杜惠幸發生口角，
    竟基於違反保護令、殺人之犯意，於98年1 月24日0 時許，
    在其等位在屏東縣林邊鄉○○路146 之2 號住處內，先持取
    家中之水果刀、菜刀，復出手猛力掐住杜惠幸、將之壓制於
    客廳椅子上，旋以該水果刀擊刺杜惠幸之背部兩側各1 刀，
    再以該菜刀揮砍杜惠幸之頭部、臉部數刀、左肩2 刀、左上
    臂1 刀、左大腿靠近鼠蹊處2 刀，而違反前揭保護令之規定
    ，且甲○○因欲置人於死地，行兇力道猛烈、急促，致上開
    水果刀之刀身與刀柄斷分為二，暨杜惠幸頭部遭砍落一地頭
    髮、傷勢出血溢流佈於客廳，造成雙側背部穿刺傷併雙側氣
    血胸，左前臂撕裂傷併韌帶斷裂，多處頭皮撕裂傷、臉骨骨
    折併撕裂傷及左大腿撕裂傷等嚴重傷勢。迄因甲○○暴行與
    杜惠幸哀求之聲響引起鄰居注意並報案處理，甲○○乃見狀
    逃逸，杜惠幸則經趕至現場之員警送醫急救、幸得存活。嗣
    於98年1 月24日0 時45分許，在屏東縣林邊鄉竹林村慈德五
    村勝利路102 號附近，為警循線捕獲身上沾染血跡之甲○○
    ，另扣得其行兇使用之水果刀、菜刀等物，因而查獲。
二、案經屏東縣政府警察局東港分局報告臺灣屏東地方法院檢察
    署檢察官偵查起訴。
    理  由
壹、證據之證據能力
一、按鑑定人由審判長、受命法官或檢察官選任；鑑定之經過及
    其結果，應命鑑定人以言詞或書面報告；法院或檢察官得囑
    託醫院、學校或其他相當之機關、團體為鑑定，或審查他人
    之鑑定，並準用刑事訴訟法第203 條至第206 條之1 之規定
    ；刑事訴訟法第198 條、第206 條第1 項、第208 條第1 項
    分別定有明文。關於本件被告於行為時之辨識能力乙節，經
    本院送請屏安醫院為鑑定後，該院以98年7 月24日屏安醫字
    第0980244 號函覆精神鑑定報告書1 份（見本院卷第88頁）
    ；上開報告內容既係本院委託該機關鑑定後所製作之鑑定報
    告，應屬刑事訴訟法第159 條第1 項所指「法律有規定」之
    例外情形，自有證據能力。
二、被告以外之人於偵查中向檢察官所為陳述，依刑事訴訟法第
    159 條之1 第2 項明文規定原則上得為證據。本件證人杜惠
    幸於偵查中所為陳述，係於檢察官面前具結作證，被告及其
    辯護人復未抗辯該審判外陳述有何顯不可信之情況，亦未請
    求行使詰問權，依前開法條規定，自有證據能力。
貳、實體方面
一、上開暴行壓制、持刀砍殺被害人之犯罪事實，業據被告坦承
    不諱，核與證人即被害人杜惠幸指訴情節大致相符（見偵卷
    第17-19 頁）。又被告與被害人身為夫婦，明知受保護令拘
    束不得對被害人實施身體或精神上不法侵害、為騷擾等聯絡
    行為乙節，亦據其自承明確，並有本院97年度家護字第575
    號民事通常保護令、屏東縣政府警察局東港分局執行紀錄表
    各1 份在卷可查（見警卷第14、15頁）。是認被告之自白與
    事實相符，堪予採信。查被告以水果刀、菜刀行兇，朝被害
    人背部、頭部、臉部等處擊刺揮砍，造成該水果刀之刀身與
    刀柄斷分為二，以及被害人頭部遭砍落一地頭髮、傷勢出血
    溢流佈於客廳，致生如事實欄所示之嚴重傷勢等情，有案發
    現場採證照片、被害人之診斷證明書與財團法人長庚紀念醫
    院高雄分院98年4 月7 日 (98) 長庚院高字第830634號函覆
    傷勢程度等件附卷足稽（見警卷第18-22 、16頁，偵卷第20
    、43頁），以及上開水果刀（斷成刀身和刀柄兩部分）、菜
    刀各1 把扣案可證。顯見被告持憑鋒利之刀械攻擊人體要害
    處，且力道極猛、次數甚多，始造成刀毀傷重、幾乎致被害
    人喪命，自堪認被告確有殺人之故意無疑，幸因即時遭人察
    覺、被害人免於此劫而未遂。綜上，本件罪證明確，被告犯
    行洵足認定，應依法論科。
二、按家庭暴力者，謂家庭成員間實施身體或精神上不法侵害之
    行為；又家庭暴力罪者，謂家庭成員間故意實施家庭暴力行
    為而成立其他法律所規定之犯罪；家庭暴力防治法第2條第1
    、2 款分別定有明文。本件被告與被害人為夫妻關係，業如
    前述，其等乃家庭暴力防治法第3 條第1 款所定家庭成員，
    而被告動手砍殺被害人，自屬家庭成員間實施身體上不法侵
    害之行為，為家庭暴力防治法第2 條所稱家庭暴力，且構成
    刑法上之殺人罪，惟因家庭暴力防治法之上開規範並無罰則
    規定，應僅依刑法殺人罪處斷。核被告所為，係犯刑法第27
    1 條第2 項、第1 項之殺人未遂罪、家庭暴力防治法第61條
    第1 、2 款之違反保護令罪。被告壓制被害人後隨即持刀擊
    刺、揮砍，應認該等壓制行為乃殺人之實行方式之一部分，
    不另論妨害自由罪（最高法院28年上字第3069號判例意旨參
    照）。被告以殺人方式違反保護令，係一行為觸犯數罪名，
    為想像競合犯，應依刑法第55條從一重之殺人未遂罪處斷。
    被告曾受如事實欄所載判刑執行等情，有前案紀錄表、刑案
    資料查註紀錄表各1 份可考，其於徒刑執行完畢後，5 年內
    故意再犯本件有期徒刑以上之罪，為累犯，就死刑、無期徒
    刑以外之法定刑，應依刑法第47條第1 項加重刑度。被告砍
    殺被害人未致死亡結果，係已著手於犯罪行為之實行而未發
    生犯罪之結果，為未遂犯，爰依刑法第25條第2 項減輕刑度
    。本件被告所犯罪刑，同有刑度加重與減輕之部分，應依法
    先加後減之。至被告一度陳稱自己有躁鬱症、憂鬱症等疾病
    ，引起殺意時腦筋一片空白，而且當天有喝酒，導致衝動犯
    案云云（見偵卷第9 頁、本院卷第113 頁反面以下），惟經
    本院送請屏安醫院鑑定其辨識能力，結果略以：依據被告病
    史，其雖有精神官能性憂鬱症、酒精依賴等病狀，但並未出
    現幻覺、錯覺、妄想等足以影響行為判斷能力之情形，且測
    試結果亦無顯著之認知功能障礙，另案發當天被告亦未出現
    酒精中毒症狀，尚無受酒精作用而影響其判斷能力或現實區
    辨力之情形等語，有該院98年7 月24日屏安醫字第09 80244
    號函覆精神鑑定報告書1 份附卷為憑（見本院卷第88頁），
    可見無積極證據證明被告行為時有何辨識能力顯著減低之情
    ，自未可依刑法第19條第2 項減輕刑度，附此敘明。
三、爰審酌被告前於92年間，即有持剪刀、菜刀揮舞恐嚇，以木
    板毆打生父崔文華之暴行，經本院以92年度潮簡字第359 號
    判處有期徒刑4 月確定，並於93年8 月16日執行完畢，再於
    93年間，另有毆打配偶杜惠幸之違反保護令暴行，經本院以
    93年度簡字第1698號判處有期徒刑3 月確定，並於94年4 月
    8 日執行完畢，有上開前案紀錄資料、該等判決書在卷可參
    （見本院卷第5 頁、第119 頁以下），顯見被告素行不佳，
    然其迭受判刑、執行，卻未收警惕之效，一再漠視法治，且
    被告之前科俱為對親人施暴，益見其無視倫常、不知珍惜家
    族親情之可貴；再被告屢因細故與人發生衝突，一再循暴力
    途徑解決，足示其行事衝動、性情不佳，進而犯下本起殺人
    案件，自應嚴懲；又被告明知保護令之內容與效力，卻未恪
    守謹遵，罔顧法規範防治家庭暴力行為及保護被害人權益之
    旨，而以殺人方式為加害、騷擾手段，無疑重創法院所發保
    護令之尊嚴，確屬不該；兼衡本件被害人所受傷勢嚴重、幾
    乎喪命，幸因及時送醫診治，始免於難，則觀被害人遭蒙配
    偶砍殺之劫，所受震撼至亟、身心靈受創俱深，堅詞表示不
    願諒解、懇求訴諸法辦等情（見本院卷第24頁以下），無疑
    被告侵害法益程度嚴重、犯罪後果影響匪低；惟念及被告犯
    下殺人重罪，仍坦然面對司法，供承己身罪刑不諱，犯後態
    度非劣等一切情狀，量處如主文所示之刑，並依法宣告褫奪
    公權，以示懲儆。至公訴意旨具體求刑應判處被告有期徒刑
    12年等語（見本院卷第114 頁），然被告所犯殺人罪，為法
    定刑死刑、無期徒刑或10年以上有期徒刑之罪，衡以被告犯
    行未遂之行為態樣，以及始終自白罪行之犯後態度等前開量
    刑事由，對照公訴人求處之有期徒刑12年，刑度猶顯過重，
    本院認量處如主文所示之刑應足示懲儆，末此敘明。
四、扣案水果刀、菜刀各1把，雖為被告犯罪所用刀械，然其供
    承此係家中廚具，乃其與被害人同財共生之物、非個人所有
    （見本院卷第113頁反面），自不依刑法第38條第1項第2款
    宣告沒收，附此敘明。
據上論斷，應依刑事訴訟法第299條第1項前段，家庭暴力防治法
第2 條、第61條第1 款、第2 款，刑法第11條前段、第271 條第
2項 、第1 項、第55條、第47條第1 項、第25條第2 項、第37條
第2 項，判決如主文。
本案經檢察官陳啟能到庭執行職務
中    華    民    國    98    年     8    月    31    日
                  刑事第四庭  審判長法  官  莊鎮遠
                                    法  官  王以齊
                                    法  官  江振源
以上正本證明與原本無異
如不服本判決，應於判決送達後10日內向本院提出上訴書狀（應
附繕本），其未敘述上訴理由者，應於上訴期間屆滿後20日內補
提理由書狀於本院，上訴於臺灣高等法院高雄分院。
中    華    民    國    98    年     8    月    31    日
                              書記官  潘豐益
附錄本判決論罪科刑法條：
刑法第271 條
殺人者，處死刑、無期徒刑或十年以上有期徒刑。
前項之未遂犯罰之。
預備犯第一項之罪者，處二年以下有期徒刑。
家庭暴力防治法第2條
本法用詞定義如下：
一、家庭暴力：指家庭成員間實施身體或精神上不法侵害之行為
    。
二、家庭暴力罪：指家庭成員間故意實施家庭暴力行為而成立其
    他法律所規定之犯罪。
三、騷擾：指任何打擾、警告、嘲弄或辱罵他人之言語、動作或
    製造使人心生畏怖情境之行為。
四、跟蹤：指任何以人員、車輛、工具、設備或其他方法持續性
    監視、跟追之行為。
五、加害人處遇計畫：指對於加害人實施之認知教育輔導、心理
    輔導、精神治療、戒癮治療或其他輔導、治療。
家庭暴力防治法第61條
違反法院依第十四條第一項、第十六條第三項所為之下列裁定者
，為本法所稱違反保護令罪，處三年以下有期徒刑、拘役或科或
併科新臺幣十萬元以下罰金：
一、禁止實施家庭暴力。
二、禁止騷擾、接觸、跟蹤、通話、通信或其他非必要之聯絡行
    為。
三、遷出住居所。
四、遠離住居所、工作場所、學校或其他特定場所。
五、完成加害人處遇計畫。

司法院資訊處製作；財團法人民間司法改革基金會備份。
